【裁判字號】    88,訴,2944
【裁判日期】    890307
【裁判案由】    返還不當得利
【裁判全文】
臺灣台北地方法院民事判決  八十八年訴字第二九四四號
    原      告  台北市政府
    法定代理人  甲○○
    訴訟代理人  古明峰律師
    被      告  乙  ○
右當事人間返還不當得利事件，本院判決如左：
    主    文
被告應給付原告新台幣貳萬柒仟玖佰陸拾肆元，及自八十八年七月十七日起至清償日
止依年息百分之五計算之利息。
原告其餘之訴駁回。
訴訟費用由被告負擔三分之一，餘由原告負擔。
本判決第一項於原告以新台幣玖仟肆佰元供擔保後，得假執行。
原告其餘假執行之聲請駁回。
    事    實
甲、原告方面：
    原告未於最後言詞辯論期日到場，據其以前到場所為之聲明陳述為：
一、聲明：
（一）被告乙○應給付原告新台幣（下同）九萬二千六百五十八元，及自起訴狀繕本
      送達翌日起至清償日止，按年息百分之五計算之利息。
（二）願供擔保，請准宣告假執行。
二、陳述：
（一）查坐落台北市○○區○○段二小段三六二地號土地面積一九三平方公尺土地，
      係台北市市有土地，惟被告乙○無合法占用之權源，竟自八十五年五月起占用
      上開土地約十平方公尺，為其所有建物門牌號碼台北市○○路一四六巷九號房
      屋之基地，自屬無權占有。
（二）被告無權占有上開土地使用而受有利益，致原告無法使用而受有損害，自屬不
      當得利，依民法第一七九條第一項規定：「無法律上之原因，而受利益，致他
      人受損害者，應返還其利益」，原告自得請求彼等返還不當得利，而其應返還
      不當得利之金額一般皆以相當於租金之金額為準，經依土地法第一百條準用同
      法第九十七條計算之結果，自八十年四月迄至八十八年六月，被告應返還原告
      九萬二千六百五元及自訴狀繕本送達翌日起至清償日止，按週年利率百分之五
      計算之利息。
三、證據：提出土地登記簿謄本、台北市信義戶政事務所簡便行文表影本乙件、房屋
    稅籍紀錄表、公告地價影本等件為證。
乙、被告方面：
一、聲明：駁回原告之訴假執行之聲請。
二、陳述：
    原告未經通知被告有占用土地，即逕行起訴，且原告自八十五年五月起請求不當
    得利，其有部分請求權應已超過期限。
    理    由
一、本件原告經合法通知，未於言詞辯論期日到場，核無民事訴訟法第三百八十六條
    所列各款情形，爰依被告之聲請，由其一造辯論而為判決。
二、原告主張坐落台北市○○區○○段二小段三六二地號土地為其所有，被告無合法
    占用之權源，占用上開土地為其建物之基地之事實，業據其提出土地登記簿謄本
    、台北市信義戶政事務所簡便行文表影本乙件、房屋稅籍紀錄表等件為證，並為
    被告所不爭執。而被告確有占用之系爭台北市○○區○○段二小段三六二地號之
    土地，其占用之面積，計為六平方公尺，亦經台北市松山地政事務所測量，製有
    土地複丈成果圖在卷可稽。原告主張被告無權占用其土地，自堪信為真實。
三、按無權占有他人土地，可能獲得相當於租金之利益為社會通常之觀念，最高法院
    六十一年台上字第一六九五號判例可參照。原告請求被告給付占用其土地相當於
    租金之損害，自屬有據。惟按無法律上之原因而獲得相當於租金之利益，亦有五
    年消滅時效之適用︵最高法院四十九年台上字第一七三○號判例︶，本件原告於
    八十八年七月十二日對被告提起訴訟，訴狀於八十八年七月十六日送達被告，被
    告既為時效之抗辯，則自原告請求時起回溯五年，原告請求相當於租金之損害，
    僅得自八十三年七月十七日起至清償之日止，原告逾此部分之請求，即難認有理
    由。又按城市地方房屋之租金，以不超過土地及建物申報總價額年息百分之十為
    限，土地法第九十七條定有明文，而土地法第九十七條之規定，於租用基地建築
    房屋準用之，土地法第一百零五條定有明文；又土地法第九十七條規定之土地價
    額，係指法定地價而言，土地法第九十七條、土地法施行法第二十五條分別定有
    明文。而土地法第一百四十八條規定，土地所有權人依土地法所申報之地價為法
    定地價，倘土地所有權人聲請登記，而不同時申報地價者，以標準地價為法定地
    價，所謂標準地價，即由該管市縣地政機關依土地法第一百五十二條或第一百六
    十條公布之地價，而土地所有權人未於公告期間申報地價者，以公告地價百分之
    八十為其申報地價，平均地權條例第十六條分別定有明文。故土地法第九十七條
    所謂之土地申報價額，即指該土地之申報地價而言。查系爭土地八十三年七月公
    告地價為每平方公尺二萬二千九百元，八十六年七月之公告地價為每平方公尺二
    萬四千四百元，此有地價證明書影本在卷可稽。又系爭土地位於台北市崇德一四
    六巷內，被告占用其中六平方公尺作為其住家房屋之平台、陽台及雨遮之基地，
    鄰近房屋均為住家，此亦經本院履勘現場製有勘驗筆錄，並囑託台北市松山地政
    事務所測量，製有複丈成果圖可按，本院審酌系爭土地附近繁榮程度，系爭土地
    利用情形，及參酌台北市市有土地出租租金計收標準，認土地所有權人所受相當
    於租金之損害，以按申報地價年息百分五計算為相當。即自八十三年七月起至八
    十六年六月間，每年每平方公尺以九百一十六（22,900x0.8 x5%=916）元為相當
    ，八十六年七月至八十八年六月間每平方公尺以九百七十六元（
    24,400x0.8x5%=976）相當。
    是自八十三年七月十七日至八十八年六月底，被告所獲得相當於租金之利益計為
    二萬七千九百六十四元，其明細如下：
    １、八十三年七月十七日至八十六年六月部分：一萬六千二百五十二元
        （916x6/12x(35+15/31)=16,252小數點以下四捨五入）。
    ２、八十六年七月至八十八年六月部分：一萬一千七百十二元
        （976x6/12x24=11,712）。
四、從而，原告依無權占有之法律關係，請求被告給付相當於租金之不當得利，於二
    萬七千九百四元及自訴狀繕本送達翌日即八十八年七月十七日起至清償日止依年
    息百分之五計算之利息之範圍內，為有理由，應予准許，逾此範圍部分為無理由
    ，應予駁回。
五、原告陳明願供擔保，聲請宣告假執行，經核其勝訴部份，合於法律規定，爰酌定
    相當之擔保金額宣告之；其餘假執行之聲請，因該部份訴之駁回而失所依據，應
    予駁回。
六、結論：本件原告之訴為一部有理由，一部無理由，並依民事訴訟法第三百八十五
    條第一項前段、第七十九條但書、第三百九十條第二項，判決如主文。
中      華      民      國    八十九    年      三      月      七      日
                臺灣台北地方法院民事第二庭
                                法      官      張靜女
右為正本係照原本作成
如對本判決上訴，須於判決送達後廿日內向本院提出上訴狀
中      華      民      國    八十九    年      三      月      七      日
~B法院書記官  朱小燕


司法院資訊處製作；財團法人民間司法改革基金會備份。
